【裁判字號】    89,判,1624
【裁判日期】    890519
【裁判案由】    建築法
【裁判全文】
行  政  法  院  判  決                          八十九年度判字第一六二四號
    原      告  甲○○
    訴訟代理人  乙○○
    被      告  桃園縣政府
右當事人間因建築法事件，原告不服內政部中華民國八十八年五月二十日台八八內訴
字第八八○三○七二號再訴願決定，提起行政訴訟。本院判決如左︰
    主  文
再訴願決定、訴願決定及原處分均撤銷。
    事  實
緣原告在桃園縣平鎮市○○○街五號一樓經營雅堤音樂茶坊，經被告所屬工務局派員
實施公共安全檢查時發現該場所用途與原核准項目不符，乃以八十七年七月七日八七
桃縣工建（戊）字第五一五二號函科處原告罰鍰新台幣（下同）六萬元，並勒令停止
使用及儘速恢復原狀，並限十日內補辦手續，否則依法續處。原告不服，提起訴願、
再訴願，遞遭決定駁回，遂提起行政訴訟。茲摘兩造訴辯意旨如次：
原告起訴意旨略謂︰一、原告於八十三年初，依法取得桃府核發之營業證照並按營業
項目合夥經營飲食店直至八十五年底，經營虧損拆夥，由原告接手。實應景氣影響，
生意難做。為招攬客群，改善困境，只有參照同行增設卡拉ＯＫ歡唱設備（不另收費
）以滿足顧客需求。否則負債壓力下，不能生存。二、被告於八十六年七月十七日第
一次臨檢認為經營與營業項目不符之項目，由商業課處分罰款六千元，經陳情訴願複
查，不另收費者並非營利項目，於八十六年十月三十日發函同意撤銷處分；又於八十
六年十一月十四日第二次臨檢建管課主張依建築法及住宅商店不得增設卡拉ＯＫ伴唱
台而引發種種爭議問題（早已遵示拆除），然經原告一再陳情，直到八十七年五月五
日及十二日兩度獲得桃府工務局認同並撤銷罰款處分在案。三、關於八十七年五月十
一日第三次臨檢，當時僅告知未辦公安簽證，承蒙感謝該組成員指導如何申報作業，
事後來函依法要罰六萬元，於是原告又多方請教後再向建管課陳情撤銷該項處分（主
因本店面積僅一○九平方公尺，依內政部營建署規定未達三○○平方公尺可免安檢申
報）。之後隨即再補發函文告知違反建築法又要再罰六萬元。然八十七年五月五日及
十二日感謝被告認同，連續發文同意撤銷罰款處分，同一時段，同一事由，焉有出爾
反爾，一罰再罰之理。更何況原告於臨檢次日即八十七年五月十二日已遵示改正。上
述事實請參閱之前「再訴願書」內所附相關資料足可佐證，絕非省府偏頗桃府之臆斷
論點。四、原告一向奉公守法，依法行事，其爭議多時的「卡拉ＯＫ伴唱台」雖早已
按被告要求拆除恢復原狀，但原告仍感受很委屈，時代環境在變，在不很公平下，還
要承受再罰款。爰狀請判決將再訴願、訴願決定及原處分均撤銷，至為德便等語。
被告答辯意旨略謂︰一、原告訴稱：「只有參照同行增設卡拉ＯＫ歡唱設備（不另收
費）以滿足顧客需求。」業者於營業場所陳設卡拉ＯＫ是不爭之事實；其要合法營業
，建築物使用執照必須用途變更為視聽歌唱，「營利事業登記證」營業項目需記載為
卡拉ＯＫ。二、依建築法第七十三條後段規定：建築物非經領得變更使用執照，不得
變更其使用。以及都市計畫法台灣省施行細則第三章第十六條規定：住宅區以建築住
宅為主，不得經營卡拉ＯＫ等妨害生活安寧之行業。三、綜上所述，原告之建築物未
辦理用途變更，違反建築法規定，被告所為之處分並無不當，請將原告之訴駁回等語
。
    理  由
按建築法第七十三條規定：「建築物非經領得使用執照，不准接水、接電，或申請營
業登記及使用；非經領得變更使用執照，不得變更其使用。」第九十條第一項規定：
「違反第七十三條後段規定擅自變更使用者，處建築物所有權人或使用人新台幣六萬
元以上三十萬元以下罰鍰，並勒令停止使用。得以補辦手續者，令其限期補辦手續，
不停止使用或逾期不補辦者得連續處罰。」第七十四條規定：「申請變更使用執照，
應備具申請書並檢附左列各件：．．．二、變更用途之說明書。三、變更供公眾使用
者，其結構計算書與建築物室內裝修及設備圖說。」第七十五條規定：「直轄市、縣
（市）（局）主管建築機關對於申請變更使用之檢查及發照期限，依第七十條之規定
辦理。」又依同法第七十條規定：「（第一項）建築工程完竣後，應由起造人會同承
造人及監造人申請使用執照。直轄市、縣（市）（局）主管建築機關應自接到申請之
日起，十日內派員查驗完竣。其主要構造，室內隔間及建築物主要設備等與設計圖樣
相符者，發給使用執照，並得核發謄本。不相符者，一次通知其修改後，再報請查驗
。但供公眾使用建築物之查驗期限，得展延為二十日。」、「（第三項）第一項主要
設備之認定，於建築管理規則中定之。」又依台灣省政府八十四年一月十七日府法四
字第一○二二九號令修正發布之「台灣省建築管理規則」第三十三條規定：「本法第
七十條所稱建築物主要設備，係指左列各項：一、消防設備。二、避雷設備。三、污
物、污水或其他廢棄物處理設備。四、昇降設備。五、防空避難設備。六、附設之停
車空間。」上開規定，業已揭示所稱「變更使用」，係指建築物領得使用執照後，變
更建築物之用途或原非供公眾使用之建築物變更為供公眾使用者而言。而「申請變更
使用執照」所應審核者，包括檢查建築物之主要構造，室內隔間及建築物主要設備等
與設計圖樣是否相符。另依建築法第一條規定：「為實施建築管理，以維護公共安全
、公共交通、公共衛生及增進市容觀瞻，特制定本法；．．．」因此，「變更建築物
之用途」，應以建築物變更其原來之用途後，已達到非變更其主要構造、室內隔間及
建築物主要設備等事項，否則不足以維護公共安全、公共交通、公共衛生及增進市容
觀瞻等目的者，始有申請變更使用執照之必要。本件原告在桃園縣平鎮市○○○街五
號一樓經營雅堤音樂茶坊，經被告所屬工務局實施公共安全檢查時發現該場所用途與
原核准項目不符，乃以原告違反建築法第七十三條後段規定，依同法第九十條規定處
以罰鍰六萬元，並勒令停止使用及儘速恢復原狀，並限十日內補辦手續，否則依法續
處，固非全然無見。惟按建築法第七十三條規定，建築物非經領得變更使用執照，不
得變更其使用；違反該規定擅自變更使用者，同法第九十條復有處罰之明文。上開規
定對於「變更使用」係以抽象概念表示，自應符合首揭規定及說明意旨，並為一般受
規範者所得預見之標準，始有命建築物所有權人申請變更使用執照之必要。卷查上開
建築物第一層原核准用途為「店舖、警衛」，原申請營利事業登記為「曼德里飲食店
」，核准營業項目為「餐飲」，應屬供不特定人飲宴消費之場所。然依被告於八十七
年五月十一日之桃園縣建築物公共安全之構造及設備檢（複）查紀錄表所載：「○六
：安全梯，材料不符；一六：隔間牆面及天花板裝修材料，材料不符及無使用許可。
建設局檢查部分：未依核准登記範圍營業，．．．實際營業項目及樓層：設座提供酒
類、飲料、伴唱設備供不特定人員消費（業者稱卡拉ＯＫ）。綜合結論：１建築物違
規使用（違建部分尚未拆除）。」至於何者為違建部分尚未拆除？安全梯及隔間牆面
及天花板裝修材料部分如何認定為材料不符及無使用許可？何以原告設座提供酒類、
飲料、伴唱設備供不特定人員消費（業者稱卡拉ＯＫ），即須申請變更使用執照？又
原告訴稱增設「卡拉ＯＫ」歡唱設備（不另收費）以滿足顧客需求云云，此與原申請
核准之「飲食」營業項目均屬供不特定人消費，二者於建築法或建築管理規則之規定
，對原建築物之使用究竟有何不同之影響？上開檢（複）查紀錄表均未載明其理由及
說明其適用法規之依據。而原處分書僅載明依上開複查表認定原告係違反建築法第七
十三條後段規定，應依同法第九十條規定處罰，亦漏未載明如何認定原告違規之理由
，其認定事實及適用法律均有違誤之處。另依被告答辯理由所述原告要合法營業，建
築物使用執照必須用途變更為「視聽歌唱」云云，有何法規依據？所指「視聽歌唱」
之定義如何？是否包括俗稱之「ＭＴＶ」、「ＫＴＶ」或「卡拉ＯＫ」﹖如有原告所
稱僅增設「卡拉ＯＫ」歡唱設備（不另收費）以滿足顧客之需求，是否仍應申請變更
使用執照﹖因與認定原告有無違反建築法規定之事實攸關，顯有再調查斟酌之必要。
至被告另指原告之「營利事業登記證」營業項目需記載為「卡拉ＯＫ」及依都市計畫
法台灣省施行細則第三章第十六條規定：住宅區以建築住宅為主，不得經營卡拉ＯＫ
等妨害生活安寧之行業云云。經查違反上開營業項目範圍或都市計畫法之相關規定，
自應依各該相關法律規定辦理，核與建築法第七十三條規定並無必然之關聯，要難適
用同法第九十條規定論罰。綜上所述，被告以八十七年七月七日八七桃縣工建（戊）
字第五一五二號函科處原告罰鍰六萬元，並勒令停止使用及儘速恢復原狀，並限十日
內補辦手續，否則依法續處，揆諸首揭規定及說明，其認定事實及適用法律均有違誤
，原告據以指摘，經核非無理由，一再訴願決定遞予維持，亦有疏誤，爰均予撤銷，
由被告另為適法之處分，以昭折服。
據上論結，本件原告之訴為有理由，爰依行政訴訟法第二十六條前段，判決如主文。
中    華    民    國     八十九      年      五      月      十九       日
                    行 政 法 院 第 五 庭
                                審 判 長 評  事      廖  政  雄
                                         評  事      高  啟  燦
                                         評  事      趙  永  康
                                         評  事      林  清  祥
                                         評  事      姜  仁  脩
右  正  本  證  明  與  原  本  無  異
                                         法院書記官  葛  雅  慎
中    華    民    國     八十九      年      五      月      十九       日


司法院資訊處製作；財團法人民間司法改革基金會備份。
